臺灣嘉義地方法院民事判決
109年度朴簡字第232號
原      告  黃志煌  
            黃志文  
共      同
訴訟代理人  鐘育儒律師
複  代理人  鄭誌逸  
被      告  黃秀郎  
訴訟代理人  陳怡君律師
被      告  財政部國有財產署南區分署即黃三能之遺產管理人

法定代理人  黃莉莉  
訴訟代理人  李玉敏  
複  代理人  丁維儀  
上列當事人間請求分割共有物事件，本院於民國111年2月25日言
詞辯論終結，判決如下：
    主      文
兩造共有門牌號碼嘉義縣太保市頂港子墘2號之2房屋（即附圖所
示編號D、F、I部分面積共計169平方公尺之未辦理保存登記建物
），全部分歸原告黃志文取得，原告黃志文應各以新臺幣15,015
元、15,015元、15,015元補償原告黃志煌、被告黃秀郎、財政部
國有財產署南區分署即黃三能之遺產管理人。
訴訟費用由兩造按如附表所示應有部分比例負擔。 
    事實及理由
一、原告主張：門牌號碼嘉義縣太保市頂港子墘2之2號房屋（即
    附圖所示編號D、F、I部分面積共計169平方公尺之未辦理保
    存登記建物，下稱系爭房屋）原為已故黃清波所興建，黃清
    波過世後，黃志煌、黃志文、黃秀郎、黃三能因繼承取得系
    爭房屋，應有部分各4分之1，而黃三能過世後無人繼承，經
    法院裁定選任財政部國有財產署南區分署為遺產管理人，兩
    造無不分割之協議，亦無因物之使用目的不能分割之情事，
    惟不能協議分割，爰依民法第823條第1項之規定，訴請裁判
    分割。衡諸系爭房屋分別坐落於嘉義縣○○市○○○○段○○○段000
    0○000000○000000地號土地上，參以1053地號土地為被告黃
    秀郎所有、1053-2地號土地為原告黃志文所有。考量房屋經
    濟利益之最大化及前開土地分屬不同人所有等，應由前開土
    地所有權人分得坐落其上之系爭房屋範圍，未分得之房屋共
    有人則依照各自持分比例依鑑價結果進行找補，如此方能使
    房地所有權人一致，杜絕日後產權糾紛，屬最妥適之分割方
    法，因此原告主張系爭房屋分割予原告黃志文單獨所有並以
    鑑價結果補償其他共有人等語。並聲明：兩造共有門牌號碼
    嘉義縣太保市頂港子墘2號之2房屋（即附圖所示編號D、F、
    I部分部分面積共計169平方公尺之未辦理保存登記建物）請
    准予分割，分割方法為：上開房屋全部歸於原告黃志文所有
    ，並由原告黃志文按鑑價結果補償原告黃志煌及被告。
二、被告黃秀郎則以：主張依照1053、1053-2地號間之地界作為
    分割線，將部分坐落於1053地號土地上之房屋分配給黃秀郎
    單獨所有。因黃秀郎有使用系爭房屋，若把系爭房屋全部歸
    於黃志文的話，則有黃志文之房屋坐落在黃秀郎之土地上之
    情形，基於房地使用合一以促進建物與土地之最大經濟效益
    ，黃秀郎主張以地界作為分割線，將系爭房屋分歸使用人所
    有。因鑑定人估價並未考量另一條大馬路，是以4米道路那
    側做鑑價，嘉義縣政府要興建科學園區，該屋坐落地點經濟
    使用價值會提高，鑑價結果補償金額過低等語。
三、被告財政部國有財產署南區分署即黃三能之遺產管理人：同
    意不分配房屋，依照歐亞不動產估價師聯合事務所估價報告
    結果補償價金15,015元等語。
四、得心證之理由：
  ㈠按各共有人，除法令另有規定外，得隨時請求分割共有物，
    民法第823條第1項定有明文。原告主張系爭房屋為兩造所共
    有，共有人之應有部分如附表所示，而兩造間就系爭房屋並
    無不分割之協議，亦無依物之使用目的不能分割之情形，惟
    不能協議分割等事實，為被告所不爭執，堪信原告之主張為
    真實，則原告請求法院裁判分割，自無不合，應予准許。
  ㈡按分割之方法不能協議決定，或於協議決定後因消滅時效完
    成經共有人拒絕履行者，法院得因任何共有人之請求，命為
    下列之分配：一、以原物分配於各共有人。但各共有人均受
    原物之分配顯有困難者，得將原物分配於部分共有人。二、
    原物分配顯有困難時，得變賣共有物，以價金分配於各共有
    人；或以原物之一部分分配於各共有人，他部分變賣，以價
    金分配於各共有人。以原物為分配時，如共有人中有未受分
    配，或不能按其應有部分受分配者，得以金錢補償之；以原
    物為分配時，因共有人之利益或其他必要情形，得就共有物
    之一部分仍維持共有，民法第824條第2項、第3項、第4項分
    別定有明文。又按共有人因共有物分割之方法不能協議決定
    ，而提起分割共有物之訴，應由法院斟酌共有物之性質、共
    有人之意願、全體共有人之利益、經濟效用等因素，秉持公
    平原則，而為適當之分配。經查，系爭房屋為一層樓房屋，
    坐落於被告黃秀郎所有之嘉義縣○○市○○○○段○○○段0000地號
    土地如附圖所示編號D部分面積23平方公尺、及同段1053-1
    地號土地如附圖所示編號F部分面積13平方公尺，及原告黃
    志文所有之同段1053-2地號土地如附圖所示編號I部分面積1
    33平方公尺，有現場照片、土地登記謄本、如附圖所示之土
    地複丈成果圖在卷可稽，原告主張系爭房屋全部由原告黃志
    文取得，其以鑑價結果補償原告黃志煌及被告之分割方案，
    得使系爭房屋最大部分（即附圖所示編號I部分）與所坐落
    基地之所有權歸於同一人，可促進房地之利用，避免法律關
    係趨於複雜；被告黃秀郎所提出分割方案雖主張系爭房屋按
    照1053、1053-2地號土地之地籍線分割，由黃秀郎取得坐落
    於附圖所示編號D部分之房屋，由其他共有人取得坐落於附
    圖所示編號F、I部分之房屋，惟查，參酌已登記之建物申辦
    分割，以分割處已有定著可為分隔之樓地板或牆壁，且法令
    並無禁止分割者為限。申請建物分割，應填具申請書檢附分
    割位置圖說及編列門牌號證明文件為之。經法院判決分割者
    ，依法院確定判決辦理。地籍測量實施規則第288條定有明
    文。系爭房屋在1053、1053-2地號土地間之地籍線處並不存
    在定著可為分隔之牆壁，則系爭房屋目前整體而言，並非可
    分割為二部分各自獨立使用之建物，亦即系爭房屋現況應為
    一整體無法分割使用之狀態，故應以原告所提分割方案較為
    妥適。因此，將系爭房屋分歸原告黃志文單獨取得全部並以
    金錢補償其他共有人，應屬兼顧系爭房屋之實際使用狀況、
    經濟效用及兩造利益之分割方法。又系爭房屋經本院囑託歐
    亞不動產估價師聯合事務所鑑定，經核閱該事務所110年12
    月28日歐估嘉字第1101207號函覆之估價報告書內容已就系
    爭房屋一般因素、不動產市場概況、不動產市場價格水準、
    區域因素、個別因素、最有效使用、勘估標的稅務分析，採
    用成本法進行評估等，有詳細之分析與說明，堪認該報告書
    之鑑價結果尚屬合理、公允，應可作為補償之依據，至被告
    黃秀郎雖認為本件鑑價結果偏低，然並未提出任何證據資料
    以實其說，尚難採憑。是依前開估價結果，原告黃志文應各
    以新臺幣（下同）15,015元、15,015、15,015元補償原告黃
    志煌、被告黃秀郎、財政部國有財產署南區分署即黃三能之
    遺產管理人，爰判決如主文第1項所示。
五、末以分割共有物之訴，本質上並無訟爭性，兩造本可互換地
    位。本件原告起訴雖於法有據，但被告之應訴實因訴訟性質
    所不得不然，本院認為訴訟費用由敗訴之被告全部負擔，顯
    失公平，而應由兩造依原應有部分之比例分擔，較為公允，
    爰諭知如主文第2項所示。
六、訴訟費用負擔之依據：民事訴訟法第80條之1。
中　　華　　民　　國　　111 　年　　3 　　月　　11　　日
                  臺灣嘉義地方法院朴子簡易庭
                                  法　官　孫偲綺
以上正本係照原本作成。
如對本判決上訴，須於判決送達後20日內向本庭（嘉義市文化路
308之1號）提出上訴狀（均須按他造當事人之人數附繕本）。如
委任律師提起上訴者，應一併繳納上訴審裁判費。
中　　華　　民　　國　　111 　年　　3 　　月　　11　　日
                                  書記官  李珈慧
附表：
編號 共有人 應有部分比例 1 黃志煌 4分之1 2 黃志文 4分之1 3 黃秀郎 4分之1 4 財政部國有財產署南區分署即黃三能之遺產管理人 4分之1